ACORDAO-COMPLETO-2421775

ACÓRDÃO 1971/2020 ATA 28/2020 - PLENÁRIO

VISTOS, relatados e discutidos estes autos de Denúncia noticiando pretensas irregularidades havidas no Pregão Eletrônico para Registro de Preços 6/2020, promovido pela Agência Nacional de Águas - ANA, o qual teve por objeto fornecimento de ambiente profissional multimídia com funcionalidades de videoconferências, apresentações multimídia, gravações e distribuição de sinal, além de todo material e serviço de construção e adequação que for necessário à certificação do ambiente.
ACORDAM os Ministros do Tribunal de Contas da União, reunidos em Sessão Plenária, ante as razões expostas pelo, em: 
9.1. com fulcro no art. 276, caput e §1º, do Regimento Interno/TCU, referendar a medida cautelar adotada pelo Relator por meio do Despacho a que se refere a Peça 37 destes autos, bem como as medidas acessórias constantes do mencionado documento; 
9.2. encaminhar cópia desta deliberação:
9.2.1. à Agência Nacional de Águas - ANA, ao Tribunal Regional do Trabalho da 8ª Região - TRT-8, ao Tribunal Regional Eleitoral do Distrito Federal - TRE/DF e à Superintendência Regional da Polícia Rodoviária Federal em Goiás - PRF/GO; e
9.2.2. ao Tribunal de Contas dos Municípios do Estado de Goiás - TCM/GO e ao Tribunal de Contas do Estado de Rondônia - TCE/RO, para a adoção das providências que entenderem pertinentes.

Denúncia noticiando pretensas irregularidades havidas em pregão eletrônico para registro de preços que teve por objeto fornecimento de ambiente profissional multimídia com funcionalidades de videoconferências, apresentações multimídia, gravações e distribuição de sinal, além de todo material e serviço de construção e adequação que for necessário à certificação do ambiente.

Agência Nacional de Águas, Tribunal Regional do Trabalho da 8ª Região, Tribunal Regional Eleitoral do Distrito Federal, Superintendência Regional da Polícia Rodoviária Federal em Goiás, Secretaria de Estado de Justiça de Rondônia e Câmara Municipal de Goiânia/GO.

3. Interessado: Identidade preservada (art. 55, caput, da Lei 8.443/1992).

13.1. Ministros presentes: José Mucio Monteiro (Presidente), Walton Alencar Rodrigues, Benjamin Zymler, Augusto Nardes, Aroldo Cedraz, Raimundo Carreiro, Ana Arraes e Bruno Dantas.
13.2. Ministro-Substituto convocado: Augusto Sherman Cavalcanti.
13.3. Ministros-Substitutos presentes: Marcos Bemquerer Costa (Relator), André Luís de Carvalho e Weder de Oliveira.

ACORDAO-COMPLETO-2483759

Acórdão 1542/2021 - Plenário

ACORDAO-COMPLETO-2462832

Acórdão 634/2021 - Plenário

MARCOS BEMQUERER

Cuidam os autos de Denúncia remetida a este Tribunal noticiando pretensas irregularidades havidas no Pregão Eletrônico para Registro de Preços 6/2020, promovido pela Agência Nacional de Águas - ANA (Peça 1) .
2.	O objeto do aludido certame consiste no fornecimento de ambiente profissional multimídia com funcionalidades de videoconferências, apresentações multimídia, gravações e distribuição de sinal, além de todo material e serviço de construção e adequação que for necessário à certificação do ambiente.
3.	Além da entidade gerenciadora acima referenciada, a disputa em foco, do tipo menor preço global, contou com os seguintes participantes: Tribunal Regional do Trabalho da 8ª Região - TRT-8, Tribunal Regional Eleitoral do Distrito Federal - TRE/DF, Secretaria de Estado de Justiça de Rondônia - Sejus/RO, Superintendência Regional da Polícia Rodoviária Federal em Goiás - PRF/GO e Câmara Municipal de Goiânia - CM/Goiânia.
4.	A sessão da licitação foi realizada em 25/3/2020 e contou com a participação de uma única licitante, a Seal Telecom Comércio e Serviços de Telecomunicações Ltda., à qual o objeto foi adjudicado em 30/3/2020, pelo valor total de R$ 20.475.061,67, assim subdividido:
	4.1. ANA: R$ 3.907.445,76;
	4.2. TRT-8: R$ 1.758.862,73;
	4.3. TRE/DF: R$ 4.426.519,12;
	4.4. Sejus/RO: R$ 5.983.365,33;
	4.5. PRF/GO: R$ 1.613.040,78;
	4.6. CM/Goiânia: R$ 2.785.827,95.
5.	A Selog, após empreender o exame preliminar das informações constantes da documentação acostada, identificou alguns indícios de irregularidade e sugeriu a promoção da oitiva da ANA, a fim de que a agência se manifestasse sobre os seguintes pontos (Peça 7) :
"a) esclarecer a razão pela qual foram adotadas as limitações para adesões previstas no art. 22, § 4º-A, do Decreto 7.892/2013, com a redação dada pelo Decreto 9.488/2018, uma vez que, em tese, o objeto não estaria abrangido pela definição de 'compra nacional' disposta no art. 2º, inciso VI, da citada norma;
b) informar quais foram os possíveis fornecedores identificados na fase de preparação do processo licitatório e capazes de atender integralmente o objeto licitado;
c) informar a razão pela qual não houve parcelamento do objeto, com vistas a ampliar a competitividade, considerando que os subitens 5.3 e 5.4 do edital possibilitam a adesão parcial a itens do certame e, ainda, o fato de ter havido apenas uma empresa que participou da licitação;
d) informar o motivo pela fixação de valor idêntico para a instalação, configuração e comissionamento dos equipamentos, objeto do item 49, independentemente dos quantitativos demandados pela agência e pelos órgãos participantes ou que vierem a aderir à ata de registro de preços, considerando que o valor arrematado para o item alcança R$ 2.833.327,31 e corresponde a 13,8% do total obtido na licitação;
e) esclarecer a necessidade de implantação do objeto durante a pandemia do coronavírus, que tem levado grande parte da Administração Pública Federal a obrigar servidores a fazer teletrabalho, uma vez que, em tese, os equipamentos poderiam ficar subutilizados;"
6.	Além disso, na mesma oportunidade, a unidade técnica alvitrou a realização de oitiva da licitante vencedora da disputa, para que esta se manifestasse sobres as questões tratadas nestes autos, se assim o desejasse, bem como a promoção de diligência saneadora junto à ANA.
7.	Ante as razões expostas pela secretaria instrutiva, determinei, preliminarmente, com fulcro no art. 276, §§ 2º e 4º, do RI/TCU, a prévia oitiva da ANA e da Seal Telecom Comércio e Serviços de Telecomunicações Ltda, a fim de que encaminhassem ao Tribunal os esclarecimentos pertinentes acerca da matéria (Peça 9) .
8.	Realizadas as comunicações processuais pertinentes, a unidade técnica examinou os novos elementos trazidos aos autos e manifestou-se no sentido de que as respostas às mencionadas oitivas não justificaram a integralidade das ocorrências descrita no item 5 supra, além de apontar, em análise não exauriente, indícios de sobrepreço em alguns dos itens licitados (Peça 34) .
9.	Salientou a Selog, todavia, a necessidade de atendimento, tanto pela ANA quanto por suas entidades congêneres, do art. 8º, § 7º, da Lei 13.848/2019, a qual dispõe sobre a gestão, a organização, o processo decisório e o controle social das agências reguladoras. O dispositivo em foco impõe às agências reguladoras, entre outras medidas, que, a partir do fim de setembro/2020, as reuniões deliberativas de seu conselho diretor ou de sua diretoria colegiada serão públicas e gravadas. 
10.	Desse modo, avaliou a secretaria especializada restar configurado o periculum in mora reverso com relação à entidade gerenciadora da Ata de Registro de Preços em exame, conclusão que não se estende aos demais órgãos participantes. Ressalvou a Selog, ademais, que eventuais contratações firmadas pela Câmara Municipal de Goiânia e pela Sejus/RO não envolvem recursos federais, afastando a competência do TCU.
11.	Ante esse cenário, a Selog sugeriu a adoção de medida cautelar, a fim de que se determinasse à ANA que se abstivesse de permitir adesões à Ata de Registro de Preços decorrente do Pregão Eletrônico 6/2020 até que esta Corte apreciasse o mérito da presente Denúncia. Alvitrou, em acréscimo, que a providência acautelatória incluísse a expedição de determinação ao TRE/DF, ao TRT-8 e à PRF/GO, para que suspendessem qualquer contratação com fundamento na ARP impugnada ou, caso a avença já houvesse sido firmada, abstivessem-se de dar seguimento à sua execução.
12.	A primeira ocorrência objeto da oitiva diz respeito à adoção, no edital regulador, dos limites previstos no art. 22, § 4º-A, do Decreto 7.892/2013 para a utilização da ARP por órgãos ou entidades não participantes. O dispositivo em tela, inserido por intermédio do Decreto 9.488/2018, fixa, na hipótese de compra nacional, conceituada no art. 2º, inciso VI, do primeiro regulamento mencionado, limites superiores àqueles definidos para aquisições ordinárias (art. 22, §§ 3º e 4º) , nos seguintes termos:
"Art. 2º Para os efeitos deste Decreto, são adotadas as seguintes definições:
 (...) 
VI - compra nacional - compra ou contratação de bens e serviços, em que o órgão gerenciador conduz os procedimentos para registro de preços destinado à execução descentralizada de programa ou projeto federal, mediante prévia indicação da demanda pelos entes federados beneficiados; (Incluído pelo Decreto 8.250, de 2014) 
VII - órgão participante de compra nacional - órgão ou entidade da administração pública que, em razão de participação em programa ou projeto federal, é contemplado no registro de preços independente de manifestação formal.  (Incluído pelo Decreto nº 8.250, de 2.014) 
 (...) 
Art. 22. Desde que devidamente justificada a vantagem, a ata de registro de preços, durante sua vigência, poderá ser utilizada por qualquer órgão ou entidade da administração pública federal que não tenha participado do certame licitatório, mediante anuência do órgão gerenciador.
 (...) 
§ 3º As aquisições ou as contratações adicionais de que trata este artigo não poderão exceder, por órgão ou entidade, a cinquenta por cento dos quantitativos dos itens do instrumento convocatório e registrados na ata de registro de preços para o órgão gerenciador e para os órgãos participantes.  (Redação dada pelo Decreto 9.488, de 2018)   
§ 4º O instrumento convocatório preverá que o quantitativo decorrente das adesões à ata de registro de preços não poderá exceder, na totalidade, ao dobro do quantitativo de cada item registrado na ata de registro de preços para o órgão gerenciador e para os órgãos participantes, independentemente do número de órgãos não participantes que aderirem.  (Redação dada pelo Decreto 9.488, de 2018)   
§ 4º-A Na hipótese de compra nacional:  (Incluído pelo Decreto 9.488/2018) 
I - as aquisições ou as contratações adicionais não excederão, por órgão ou entidade, a cem por cento dos quantitativos dos itens do instrumento convocatório e registrados na ata de registro de preços para o órgão gerenciador e para os órgãos participantes; e 
II - o instrumento convocatório da compra nacional preverá que o quantitativo decorrente das adesões à ata de registro de preços não excederá, na totalidade, ao quíntuplo do quantitativo de cada item registrado na ata de registro de preços para o órgão gerenciador e para os órgãos participantes, independentemente do número de órgãos não participantes que aderirem."  (grifei) 
13.	Como salientado pela unidade técnica, o objeto do Pregão Eletrônico 6/2020 não parece se enquadrar na definição de compra nacional anteriormente transcrita, tampouco se tem notícia, nos autos, de qualquer programa ou projeto federal que dê guarida a essas aquisições.
14.	Segundo as manifestações da ANA e da vencedora da licitação, a despeito da aparente inadequação do edital, a ARP efetivamente firmada traz os limites gerais constantes do art. 22, §§ 3º e 4º, do Decreto 7.892/2013. Não obstante a falha, a rigor, representar descumprimento do princípio de vinculação ao instrumento convocatório, não vislumbrei, em harmonia com a Selog, prejuízo ao Poder Público ou a terceiros dela decorrente, mostrando-se suficiente, em princípio, a expedição de ciência à entidade gerenciadora quando da apreciação do mérito desta Denúncia.
15.	Todavia, a secretaria instrutiva verificou, no SiasgNet, do Portal de Compras do Governo Federal, que a ARP em foco foi cadastrada como compra nacional, com os limites previstos para a espécie, situação que deve ser esclarecida pela agência reguladora em sede de nova oitiva, desta vez quanto ao mérito.
16.	A unidade técnica constatou, ainda, falhas na elaboração da estimativa de preços balizadora do certame, pois a ANA se valeu exclusivamente de pesquisa junto a fornecedores, sem consultar o Painel de Preços mantido pelo Ministério da Economia ou valores praticados em contratações similares de outros órgãos e entidades públicos, parâmetros também indicados pela Instrução Normativa/SLTI/MP 5/2014. 
17.	A ocorrência ganha maior relevo quando associada a indícios de sobrepreço em quatro dos itens licitados, conforme apontado pela Selog, nos termos na sequência reproduzidos (Peça 34, p. 8) :
"21. Em pesquisa no Painel de Preços, foi possível verificar, a exemplo do item 2 (Display) uma diferença em reais entre os valores pesquisados (que giram em torno de R$ 7,5 mil) e o contratado (R$ 21,5 mil) . O item 4, em pesquisa na Internet, foi encontrado por aproximadamente R$ 37 mil (...) , sendo contratado por R$ 74.900,00. 
22. Podemos citar também em relação ao item 3, registrado por R$ 10 mil, que é possível obter produto com as características requeridas por R$ 4.788,00 (...) . 
23. O item 22, por seu turno, registrado por R$ 6.814,00, pode ser encontrado por R$ 3.144,40 (...) ."
18.	Esses pontos também devem, portanto, ser contemplados na oitiva a ser promovida, a qual trará aos autos novos elementos a serem analisados pela unidade técnica, ocasião em que se poderá verificar, com maior profundidade, se o possível sobrepreço realmente se concretizou.
19.	Além disso, deve ser esclarecida, também em sede de oitiva, a opção por não parcelar o objeto demandado, com vistas à ampliação do número de interessados na disputa, bem como o estabelecimento de requisitos de habilitação que teriam restringido indevidamente a competitividade, como a apresentação de Atestado de Capacidade Técnica - ART devidamente registrado no Conselho Regional de Engenharia e Agronomia - Crea, comprovando que a licitante tenha prestado, no mínimo 30% do objeto demandado, exigência que não encontra respaldo na legislação vigente ou na jurisprudência desta Casa. Sobre tais pontos, assim se pronunciou a Selog (Peça 34, p. 10/11) :
"25. Consideramos que não foi suficientemente justificada, no Termo de Referência, a opção pela adjudicação global do objeto pretendido, abdicando-se do parcelamento dos itens de serviços, em especial dos equipamentos, que poderiam ser adquiridos separadamente da instalação do conjunto. Nesse sentido, observa-se que o próprio edital definiu o item 49 especificamente para instalação, configuração e comissionamento. 
26. A Agência alega que não seria possível parcelar o objeto, por ser uma solução única. No entanto, os órgãos participantes não irão adquirir todos os itens da planilha. Isso corrobora a conclusão de que a solução não é única.
27. Quanto à participação de somente uma empresa na licitação, a contratação de serviço de instalação de sistema mais complexo de cabeamento e configurações juntamente com o fornecimento de equipamentos acabou por restringir a participação, no certame, a empresas do ramo de engenharia (vide exigência inclusive de registro ou inscrição no CREA para fins de qualificação - item 10.11.1, peça 1, p. 23) , sendo que o fornecimento em separado dos equipamentos (responsável pela parcela mais significativa do objeto) possui mercado fornecedor muito mais amplo.
28. Assim, entendemos que a imprópria falta de parcelamento, por si só, fornece explicação plausível para a participação de somente uma licitante.
29. Além disso, detectamos cláusulas restritivas à competitividade no edital, visto que o item 10.11.3 do instrumento convocatório exige registro de atestado da empresa no CREA (peça 1, p. 24) , o que não é permitido, conforme jurisprudência deste Tribunal (Acórdão 7260/2016-TCU-Segunda Câmara/TCU, Relatora Ministra Ana Arraes) . Adicionalmente, esse item também é inadequado porque a comprovação de execução de 30% de serviços não é passível de mensuração, pois não correspondem a itens específicos da planilha (o item 49 do objeto, por exemplo, compreende todo o serviço de instalação, configuração e comissionamento) . Isso torna a comprovação do atendimento à exigência vaga e imprecisa."
20.	Nesse contexto, entendi que as ocorrências descritas nos itens 12 a 19 acima revelaram-se suficientes para a caracterização do fumus boni iuris, o primeiro dos requisitos fundamentais para a adoção de medida cautelar por esta Corte.
21.	Como bem salientado pela unidade técnica, a suspensão cautelar da execução do contrato firmado pela ANA naquele momento possivelmente inviabilizaria o cumprimento tempestivo, pela agência, do comando constante do art. 8º, § 7º, da Lei 13.848/2019, o qual visa a conferir máxima transparência ao processo decisório das questões de sua alçada.
22.	Assim reputei configurado o periculum in mora reverso, motivo pelo qual, acompanhando a análise constante da instrução precedente, deixei de suspender a execução do referido contrato, sem prejuízo da continuidade da apuração dos indícios de irregularidade identificados no bojo deste feito, inclusive quanto à responsabilidade e glosa de valores porventura pactuados acima do preço de mercado.
23.	Relativamente à proposta de suspensão da celebração ou da execução de contratos pelo TRE/DF, TRT-8 e PRF/GO, salientei que os órgãos em tela não foram chamados aos autos até aquela fase processual, razão por que ainda não se podia avaliar o eventual impacto da adoção da medida sugerida sobre as suas atividades.
24.	Com efeito, o emprego de funcionalidades de videoconferência, apresentações multimídia, gravações e distribuição de sinal, objeto da licitação sub examine, ganhou relevância ainda maior durante este longo período de necessária reclusão por força da pandemia da Covid-19, pois delas depende o adequado funcionamento de diversas instituições, como se verifica, por exemplo, neste Tribunal.
25.	Nessa linha, considerei adequado promover, com fundamento no art. 276, §§ 2º e 4º, do Regimento Interno/TCU, a realização da prévia oitiva dos órgãos indicados no item 23 supra, a fim de que se manifestassem, no prazo de 5  (cinco) dias úteis, acerca das ocorrências indicadas no subitem 42.5, alíneas a a d, da instrução precedente.
26.	Além disso, autorizei a unidade técnica promover diligência junto a tais órgãos, a fim de apurar, no mesmo prazo de 5 (cinco) dias úteis, se algum deles firmou avença com esteio na Ata de Registro de Preços derivada do Pregão Eletrônico 6/2020, conduzido pela ANA. Determinei, em acréscimo, a realização de diligência junto à ANA, para que esta informe se houve adesões de outros órgãos ou entidades à ARP em tela.
27.	O cenário acima traçado para os órgãos participantes, que provavelmente pautaram o planejamento de suas atividades na licitação em epígrafe desde a fase interna do procedimento, não se aplicava, a meu ver, aos demais órgãos e entidades que porventura venham a aderir à ARP impugnada. Nessa linha, a possibilidade de que outros órgãos e entidades celebrem contratos desvantajosos para o Poder Público com esteio na ARP em exame, pelas razões acima explanadas, caracteriza o periculum in mora.
28.	Desse modo, reputei apropriado que a providência cautelar se limitasse, naquele momento, a vedar a adesão de novos órgãos e entidades à ARP em tela, sem prejuízo de que, depois da análise da documentação a ser juntada em resposta às oitivas enumeradas no item 25, caso reste afastado o periculum in mora reverso, a unidade técnica proponha a ampliação da medida acautelatória.
29.	Assim, considerando as ocorrências discutidas nos presentes autos, deferi, em parte, por meio do Despacho à Peça 37, datado de 27/07/2020, a medida cautelar proposta pelo órgão instrutivo, determinando à ANA, com fulcro no art. 276 do Regimento Interno/TCU, que se abstivesse de permitir novas adesões à Ata de Registro de Preços 1/2020, originada do Pregão Eletrônico para Registro de Preços 6/2020, até que este Tribunal se manifeste conclusivamente a respeito das questões tratadas no bojo deste feito.
30.	Autoriei a Selog, ademais, promover, pelas razões expostas nos itens 12 a 19 desta Peça e com fundamento nos arts. 276, § 3º, e 250, inciso V, do RI/TCU, a oitiva da ANA, a fim de que a aludida entidade se manifeste, no prazo de 15 (quinze) dias, sobre as seguintes ocorrências, desta vez quanto ao mérito: 
	30.1. registro inadequado, no Sistema SiasgNet, do Portal de Compras do Governo Federal, de objeto aparentemente não enquadrado na definição de compra nacional, permitindo a adoção das limitações estabelecidas para tal tipo de aquisição, nos termos dos arts. 2º, inciso VI, e 22, § 4ºA, do Decreto 7.892/2013, e não aqueles fixados pelo art. 22, §§ 3º e 4º, do regulamento em foco para contratações em geral, previstos na própria Ata de Registro de Preços 1/2020;
	30.2. falhas na elaboração da estimativa de preços balizadora do certame, pois a ANA se valeu exclusivamente de pesquisa junto a fornecedores, sem consultar o Painel de Preços mantido pelo Ministério da Economia ou valores praticados em contratações similares de outros órgãos e entidades públicos, parâmetros também indicados pela Instrução Normativa/SLTI/MP 5/2014, constatação que, aliada à ausência de competitividade no certame, pode ter levado à contratação de equipamentos por preço superior ao de mercado, a exemplo dos itens 2, 3, 4 e 22.
	30.3. ausência de parcelamento do objeto, contrariando a Súmula/TCU 247, haja vista a possibilidade de aquisição em separado dos equipamentos constantes da ARP, medida que, se adotada, poderia aumentar o número de fornecedores interessados em contratar com o Poder Público, reduzindo o valor a ser desembolsado; e
	30.4. estabelecimento, no edital regulador, de cláusulas restritivas à competitividade, como a exigência prevista em seu subitem 10.11.3, de registro de atestado  da empresa no  Conselho Regional de Engenharia e Agronomia - Crea, para fins de comprovação de qualificação técnica, o que não encontra respaldo na jurisprudência do TCU (Acórdão 7260/2016-TCU-Segunda Câmara, Rel. Min. Ana Arraes) , além da dificuldade de mensuração de execução de 30% do objeto demandado, consoante apontado pela unidade técnica. 
31.	Determinei, também, com supedâneo no art. 276, §§ 2º e 4º, do RI/TCU, a realização da oitiva prévia do TRE/DF, do TRT-8 e da PRF/GO, para que, no prazo de 5 (cinco) dias úteis, manifestem-se acerca dos pontos a seguir delineados e demais aspectos que entenderem pertinentes:
	31.1. não comprovação da vantajosidade em participar do referido registro de preços, tendo em vista os seguintes aspectos: falta de parcelamento do objeto no tocante aos equipamentos a serem obtidos para a execução dos serviços, que poderiam ter sido adquiridos em separado de modo a obter melhores preços a partir do aumento do universo de fornecedores, a exemplo dos itens 2, 3, 4 e 22, contrariando a Súmula/TCU 247; o fato de o item 49 da planilha de preços apresentar valor unitário aparentemente vantajoso somente para gerenciador, em contrariedade ao princípio da economicidade; licitação cujo instrumento convocatório continha cláusula restritiva de qualificação técnica (subitem 10.11.3) , em afronta ao princípio da competitividade e à jurisprudência do TCU sobre o tema (Acórdão 7260/2016-TCU-Segunda Câmara, Rel. Min. Ana Arraes) ;
	31.2. esclarecer a necessidade de implantação do objeto durante a pandemia da Covid19, que tem levado grande parte da Administração Pública Federal a implementar o teletrabalho, uma vez que, em tese, os equipamentos poderiam ser subutilizados.
32.	Determinei, ademais, que a secretaria especializada também promovesse, com fulcro no art. 250, inciso V, do RI/TCU, a oitiva da sociedade empresarial Seal Telecom Comércio e Serviços de Telecomunicações Ltda., para que se manifeste acerca das questões tratadas nestes autos, se assim o desejar.
33.	Outrossim, autorizei, com fulcro no art. 157 e 187 do RI/TCU, a promoção de diligência junto ao TRE/DF, ao TRT-8 e à PRF/GO, a fim de apurar, no mesmo prazo de 5 (cinco) dias úteis definido para a resposta às oitivas prévias, se algum deles firmou avença com esteio na Ata de Registro de Preços 1/2020, derivada do Pregão Eletrônico 6/2020, conduzido pela ANA, solicitando aos órgãos o envio da documentação enumerada no subitem 42.9, alíneas a e b, da instrução precedente. 
34.	Determinei, também, a realização de diligência junto à ANA, para que esta informe, no prazo de 15 (quinze) dias, se houve adesões de outros órgãos ou entidades à ARP 1/2020, bem como encaminhe ao TCU os documentos constantes do subitem 42.8, alíneas a e b, da peça processual acima referenciada.
35.	Por fim, tendo em vista a possibilidade de construção participativa das deliberações deste Tribunal, nos termos do art. 14 da Resolução/TCU 315/2020, autorizei a unidade técnica a adotar as medidas enumeradas no subitem 42.6 da peça processual em tela.
	É o Relatório.

Felipe Aguiar Costa Luz (25.637/OAB-DF) e outros, representando Seal Telecom Comércio e Serviços de Telecomunicações Ltda. (58.619.404/0001-48).

Não atuou.

DENÚNCIA. LICITAÇÃO. PREGÃO ELETRÔNICO PARA REGISTRO DE PREÇOS. INDÍCIOS DE FALHAS NA ELABORAÇÃO DA ESTIMATIVA DE PREÇOS, AUSÊNCIA DE PARCELAMENTO DO OBJETO E ESTABELECIMENTO DE CLÁUSULAS RESTRITIVAS À COMPETITIVIDADE, ENTRE OUTRAS OCORRÊNCIAS. OITIVA PRÉVIA. ADOÇÃO DE MEDIDA CAUTELAR. NOVA OITIVA. REFERENDO DO PLENÁRIO.

DENÚNCIA (DEN)

Secretaria de Controle Externo de Aquisições Logísticas (Selog).

Trata-se de Denúncia remetida a este Tribunal noticiando pretensas irregularidades havidas no Pregão Eletrônico para Registro de Preços 6/2020, promovido pela Agência Nacional de Águas - ANA.
2.	O objeto do aludido certame consiste no fornecimento de ambiente profissional multimídia com funcionalidades de videoconferências, apresentações multimídia, gravações e distribuição de sinal, além de todo material e serviço de construção e adequação que for necessário à certificação do ambiente.
3.	Além da entidade gerenciadora acima referenciada, a disputa em foco, do tipo menor preço global, contou com os seguintes participantes: Tribunal Regional do Trabalho da 8ª Região - TRT-8, Tribunal Regional Eleitoral do Distrito Federal - TRE/DF, Secretaria de Estado de Justiça de Rondônia - Sejus/RO, Superintendência Regional da Polícia Rodoviária Federal em Goiás - PRF/GO e Câmara Municipal de Goiânia - CM/Goiânia.
4.	A sessão da licitação foi realizada em 25/3/2020 e contou com a participação de uma única licitante, a Seal Telecom Comércio e Serviços de Telecomunicações Ltda., à qual o objeto foi adjudicado em 30/3/2020, pelo valor total de R$ 20.475.061,67, assim subdividido:
	4.1. ANA: R$ 3.907.445,76;
	4.2. TRT-8: R$ 1.758.862,73;
	4.3. TRE/DF: R$ 4.426.519,12;
	4.4. Sejus/RO: R$ 5.983.365,33;
	4.5. PRF/GO: R$ 1.613.040,78;
4.6. CM/Goiânia: R$ 2.785.827,95
5.	A análise preliminar da documentação acostada revelou os seguintes indícios de irregularidade: 
	5.1. registro inadequado, no Sistema SiasgNet, do Portal de Compras do Governo Federal, de objeto aparentemente não enquadrado na definição de compra nacional, permitindo a adoção das limitações estabelecidas para tal tipo de aquisição, nos termos dos arts. 2º, inciso VI, e 22, § 4ºA, do Decreto 7.892/2013, e não aqueles fixados pelo art. 22, §§ 3º e 4º, do regulamento em foco para contratações em geral, previstos na própria Ata de Registro de Preços 1/2020;
	5.2. falhas na elaboração da estimativa de preços balizadora do certame, pois a ANA se valeu exclusivamente de pesquisa junto a fornecedores, sem consultar o Painel de Preços mantido pelo Ministério da Economia ou valores praticados em contratações similares de outros órgãos e entidades públicos, parâmetros também indicados pela Instrução Normativa/SLTI/MP 5/2014, constatação que, aliada à ausência de competitividade no certame, pode ter levado à contratação de equipamentos por preço superior ao de mercado, a exemplo dos itens 2, 3, 4 e 22.
	5.3. ausência de parcelamento do objeto, contrariando a Súmula/TCU 247, haja vista a possibilidade de aquisição em separado dos equipamentos constantes da ARP, medida que, se adotada, poderia aumentar o número de fornecedores interessados em contratar com o Poder Público, reduzindo o valor a ser desembolsado; e
	5.4. estabelecimento, no edital regulador, de cláusulas restritivas à competitividade, como a exigência prevista em seu subitem 10.11.3, de registro de atestado  da empresa no  Conselho Regional de Engenharia e Agronomia - Crea, para fins de comprovação de qualificação técnica, o que não encontra respaldo na jurisprudência do TCU (Acórdão 7260/2016-TCU-Segunda Câmara, Rel. Min. Ana Arraes) , além da dificuldade de mensuração de execução de 30% do objeto demandado, consoante apontado pela unidade técnica. 
6.	Além disso, verificou-se a possibilidade de que, além dos participantes, outros órgãos e entidades aderissem à Ata de Registro de Preços decorrente da licitação em epígrafe, com a consequente celebração de novos contratos possivelmente desvantajosos para o Poder Público.
7.	Desse modo, determinei cautelarmente, em 27/7/2020 e com fulcro no art. 276 do Regimento Interno/TCU, que a ANA se abstivesse de permitir novas adesões à Ata de Registro de Preços 1/2020, originada do Pregão Eletrônico para Registro de Preços 6/2020, até que este Tribunal se manifeste conclusivamente a respeito das questões tratadas no bojo deste feito.
8.	A aludida providência não se estendeu ao TRT-8, ao TRE/DF e à PRF/GO, pois os órgãos em tela ainda não haviam sido chamados aos autos, o que impedia avaliar o eventual impacto da medida acima sobre as suas atividades.
9.	Nessa linha, reputei adequado promover, com fundamento no art. 276, §§ 2º e 4º, do Regimento Interno/TCU, a realização da prévia oitiva dos mencionados órgãos a fim de que se manifestassem, no prazo de 5  (cinco) dias úteis, acerca das ocorrências enumeradas pela unidade técnica.
10.	Por não envolverem recursos federais, eventuais contratações firmadas pela Câmara Municipal de Goiânia/GO e pela Sejus/RO, demais participantes da licitação em foco, devem ser examinadas, respectivamente, pelo Tribunal de Contas dos Municípios do Estado de Goiás - TCM/GO e pelo Tribunal de Contas do Estado de Rondônia - TCE/RO, os quais serão notificados do teor desta decisão.
11.	Nesse contexto, ante as razões de decidir apresentadas no Relatório precedente e com fundamento no art. 276, caput e § 1º, do RI/TCU, manifesto-me por que seja adotado o Acórdão que ora submeto à apreciação deste Colegiado.
T.C.U., Sala das Sessões, em 29 de julho de 2020.
MARCOS BEMQUERER COSTA
Relator